臺灣高等法院民事判決
111年度上字第918號
上  訴  人  葉淑美  
訴訟代理人  林明信律師
被 上訴 人  馮紹欽  


上列當事人間請求確認買賣關係不存在事件，上訴人對於中華民
國111年5月9日臺灣桃園地方法院111年度訴字第115號第一審判
決提起上訴，本院於111年10月26日言詞辯論終結，判決如下：
    主      文
上訴駁回。
第二審訴訟費用由上訴人負擔。
    事實及理由
壹、程序部分：
    按確認法律關係之訴，非原告有即受確認判決之法律上利益
    者，不得提起之，民事訴訟法第247條第1項前段定有明文。
    所謂即受確認判決之法律上利益，係指法律關係之存否不明
    確，原告主觀上認其在法律上之地位有不安之狀態存在，且
    此種不安之狀態，能以確認判決將之除去者，即有受確認判
    決之法律上利益。上訴人主張兩造於民國108月1月11日訂立
    不動產買賣契約書（下稱系爭契約)，業經伊依約解除云云
    ，為被上訴人否認，則兩造對於系爭契約是否存在有爭執，
    而該不安之狀態，得以本判決除去之，是依上開說明，上訴
    人應有受確認判決之法律上利益，合先敘明。　
貳、實體部分：　　
一、上訴人主張：兩造於108月1月11日訂立系爭契約，約定由伊
    出售其所有門牌號碼為桃園市○○區○○路○段000巷0弄0號房屋
    及其基地(下稱系爭房地)予被上訴人，總價為新臺幣（下同
    ）350萬元，被上訴人於締約當日給付10萬元，並應於109年
    3月31日前，以結清系爭房地貸款之方式支付餘款
　　340萬元，如貸款未償餘額低於340萬元，被上訴人即應給付
    差額。惟被上訴人於締約後，僅於108年1月11日給付頭期款
    10萬元，嗣於108年2月17日、108年8月24日、109年1月2日
    依序給付1萬元、2萬元、2萬元，共計15萬元，尚餘335萬元
    未給付。伊於110年11月30日通知被上訴人，依系爭契約第
　　10條第2項、第6項約定，沒收被上訴人已付價金15萬元，並
    解除系爭契約。為此請求確認兩造就系爭房地所訂立系爭契
    約關係不存在（原審為上訴人敗訴之判決，上訴人聲明不服
    ，提起上訴）。並上訴聲明：㈠原判決廢棄。㈡確認兩造間就
    系爭房地（權利範圍全部），於108年1月11日所訂之系爭契
    約關係不存在。
二、被上訴人則以：伊業於108年2月17日、108年8月24日、109
    年1月2日依序匯款1萬元、2萬元、2萬元予上訴人，惟上訴
    人並未依約於109年3月31日與伊結算貸款餘額。伊曾先後於
    109年3月26日、109年4月13日向上訴人詢問貸款明細，惟上
    訴人均藉詞推託。上訴人亦未依約於109年3月31日將系爭房
    地點交予伊，復請求繼續占有使用系爭房地，並願繳納銀行
    貸款利息，以抵充租金，伊始未續繳貸款利息，故伊並無違
    約等語，資為抗辯。並答辯聲明：上訴駁回。
三、兩造不爭執事項（見本院卷第48頁）：
  ㈠上訴人出售其所有系爭房地予被上訴人，兩造於108年1月11
    日簽訂系爭契約，約定總價為350萬元。
  ㈡上訴人於106年11月28日以系爭房地設定最高限額抵押權予台
    中商業銀行股份有限公司（下稱台中商銀），擔保債權總額
    為480萬元，並於106年12月6日向台中商銀借款50萬元。自
    系爭契約訂立後至109年3月31日止，上訴人於108年1月15日
    、108年1月28日、108年4月12日、108年5月16日依序向台中
    商銀借款46萬元、92萬元、46萬元、46萬元，共計230萬元
    。嗣於109年10月16日、110年1月26日、110年2月12日復分
    別向台中商銀借款46萬元、30萬元、44萬元。
  ㈢被上訴人於108年2月17日、108年8月24日、109年1月2日分別
    匯款1萬元、2萬元、2萬元予上訴人。
  ㈣上訴人於110年11月30日寄發存證信函予被上訴人，主張依系
    爭契約第10條第2項約定，沒收被上訴人已付價金15萬元，
    並解除系爭契約等語，該信函並於110年12月1日由被上訴人
    收受。被上訴人於110年12月10日寄發存證信函予上訴人，
    主張已向上訴人請求結算，但上訴人迄未與被上訴人結算，
    不同意上訴人逕沒收已付價金及解除契約，並請求上訴人將
    系爭房地所有權移轉登記予被上訴人。
四、兩造爭執要點為：上訴人解除系爭契約是否合法？兩造就系
    爭契約之法律關係是否不存在？茲就兩造之爭點及本院之判
    斷，分述如下：
　㈠按系爭契約第3條第1項約定：「……第2期款備證款於109年3月
    31日前，雙方備齊一切過戶文件資料即用印同時，由買方（
    即被上訴人）支付之。」，第2項約定：「本買賣不動產結
    案約於民國109年3月31日前或尾款付清同時由賣方（即上訴
    人）於現場點交買方。」，第14條第3項約定：「賣方於民
    國109年3月31日前自本買賣標的借款餘額應在340萬元以內
    ，其借款之餘額於雙方結算價款時由買方承受，視同價金支
    付予賣方。」，第4項約定：「賣方同意雙方於109年3月31
    日結算價款後，仍以賣方名義登記……。」（見原審卷第14、
    19頁），則據此足證兩造約定於109年3月31日結算系爭房地
    買賣價金餘額，被上訴人並應於當日如數給付上訴人。經查
    兩造約定系爭房地總價為350萬元，被上訴人已給付15萬元
    ，並曾先後於109年3月13日、109年3月26日、109年4月13日
    以通訊軟體LINE請求上訴人結算（見原審卷第129至133頁）
    ，然兩造並未依約於109年3月31日結算系爭買賣價金餘款金
    額，為兩造所不爭執（見原審卷第180至181頁）。但上訴人
    於109年3月31日前，總計向台中商銀借款
　　280萬元（計算式：106年12月6日50萬元＋108年1月15日46萬
    元＋108年1月28日92萬元＋108年4月12日46萬元＋108年5月16
    日46萬元＝280萬元），有活期性存款存摺影本、台中商銀11
    1年2月10日函附貸款相關資料可證（見原審卷第23至26、83
    至91頁），亦為兩造所不爭執（見原審卷第113至114頁、本
    院卷第80頁）。從而上訴人於109年3月31日前向台中商銀借
    款金額既未逾340萬元，則依上開約定，被上訴人應給付上
    訴人之價金餘額即確定為335萬元（計算式：350萬元－15萬
    元＝335萬元，含被上訴人應承受之借款餘額）。
　㈡次按給付無確定期限者，債務人於債權人得請求給付時，經
    其催告而未為給付，自受催告時起，負遲延責任。契約當事
    人之一方遲延給付者，他方當事人得定相當期限，催告其履
    行，如於期限內不履行時，得解除契約，民法第229條第2項
    前段、第254條分別定有明文。從而債權人非因債務人遲延
    給付，即當然取得契約解除權，必定相當期限催告其履行，
    如於期限內不履行時，始得解除契約。系爭契約第10條第2
    項亦約定：「本約經簽定後，倘甲方（即被上訴人）不買或
    不按約定日期付款時，願將既付價款全部由乙方（即上訴人
    ）無條件沒收，抵作違約金外，經乙方催告通知後仍不履行
    時，乙方得逕行解除本契約。……」（見原審卷第17頁）。經
    查：
　⒈兩造並無依系爭契約第3條第2項、第14條第3項約定，於109
    年3月31日結算系爭買賣價金餘額，已如前述，則被上訴人
    自無從依系爭契約第3條第2項約定於109年3月31日給付價金
    餘款335萬元，該日無從認為係被上訴人應給付335萬元之確
    定期限。從而依上說明，被上訴人之價金給付義務既無確定
    期限，則被上訴人於上訴人請求給付時，經其催告而未為給
    付，始自受催告時起，負遲延責任。
　⒉上訴人於110年11月30日以存證信函通知被上訴人，主張被上
    訴人未依約於109年3月31日給付價金，故沒收被上訴人已付
    價金15萬元為違約金，同時解除系爭契約，該函並於110年1
    2月1日送達於被上訴人（見原審卷第29至33頁）。惟依上說
    明，兩造並無於109年3月31日結算系爭買賣價金餘額，該日
    並非被上訴人應給付335萬元之確定期限，故上訴人上開函
    文自不生解約之效力。再者，縱認109年3月31日係屬給付價
    金之確定期限，被上訴人於110年11月30日已陷於給付遲延
    ，惟上訴人於110年11月30日寄發存證信函前，未曾依民法
    第254條及系爭契約第10條第2項定相當期限，催告被上訴人
    履行，為上訴人所自陳（見本院卷第87頁）。則依上說明，
    被上訴人雖已負遲延責任，然上訴人並無依民法第254條規
    定及系爭契約第10條第2項約定，定相當期限催告被上訴人
    履行後，因被上訴人於期限內不履行，始為解除契約之意思
    表示，則系爭契約仍屬存在，上訴人於110年11月30日以存
    證信函所為上開解除契約之意思表示並不合法。從而上訴人
    主張系爭契約業經伊解除，而提起本訴求為判決確認系爭契
    約關係不存在云云，即屬無據。
五、綜上所述，上訴人求為判決確認系爭契約關係不存在，並非
    正當，不應准許。原審所為上訴人敗訴之判決，理由雖有不
    同，結論並無不合。上訴論旨指摘原判決不當，求予廢棄改
    判，為無理由，應予駁回。
六、本件事證已臻明確，兩造其餘之攻擊或防禦方法及所用之證
    據，經本院斟酌後，認為均不足以影響本判決之結果，爰不
    逐一論列，附此敘明。
七、據上論結，本件上訴為無理由，依民事訴訟法第449條第2項
    、第78條，判決如主文。　　
中　　華　　民　　國　　111 　年　　11 　月　  16　 　日
                  民事第二庭    
                      審判長法  官  陳容正
                            法  官  劉素如
                            法  官  邱  琦
正本係照原本作成。
如不服本判決，應於收受送達後20日內向本院提出上訴書狀，其
未表明上訴理由者，應於提出上訴後20日內向本院補提理由書狀
（均須按他造當事人之人數附繕本）上訴時應提出委任律師或具
有律師資格之人之委任狀；委任有律師資格者，另應附具律師資
格證書及釋明委任人與受任人有民事訴訟法第466 條之1第1項但
書或第2項所定關係之釋明文書影本。如委任律師提起上訴者，
應一併繳納上訴審裁判費。
中　　華　　民　　國　　111 　年　　11　　月　　16　　日
　　　　　　　　　　　　　
　　　　　　　　　　　　　  書記官  廖月女